ACORDAO-COMPLETO-2377897

ACÓRDÃO 12487/2019 ATA 41/2019 - SEGUNDA CÂMARA

VISTOS, relatados e discutidos estes autos de Embargos Declaração opostos por José Lima Santana e Silvani Alves Pereira contra o Acórdão 8697/2019-TCU-Segunda Câmara, o qual negou provimento aos recursos de reconsideração interpostos contra o Acórdão 9911/2016-TCU-Segunda Câmara;
		ACORDAM os Ministros do Tribunal de Contas da União, reunidos em Sessão de 2ª Câmara, com fundamento nos arts. 32, inciso II, e 34 da Lei 8.443/1992, c/c os arts. 217, 277, inciso III, e 287 do Regimento Interno/TCU, ante as razões expostas pelo Relator, em:
		9.1. conhecer dos presentes Embargos de Declaração, para, no mérito, dar-lhes provimento, de modo a suprir, pelos fundamentos consignados no voto precedente, a omissão alegada pelos recorrentes, omissão esta que, no entanto, não requer modificação da decisão combatida;
		9.2. autorizar o parcelamento das multas aplicadas a José Lima Santana e Silvani Alves Pereira pelo Acórdão 9911/2016-TCU-Segunda Câmara, em 36 (trinta e seis) parcelas mensais consecutivas, fixando-lhes o prazo de 15 (quinze) dias, a contar do recebimento da notificação, para comprovarem perante o Tribunal o recolhimento da primeira parcela, e de 30 (trinta) dias, a contar da parcela anterior, para comprovarem o recolhimento das demais parcelas, devendo incidir sobre cada valor mensal, atualizado monetariamente, os juros de mora devidos, na forma prevista na legislação em vigor, esclarecendo ainda aos responsáveis que a falta de pagamento de qualquer parcela importará no vencimento antecipado do saldo devedor (§ 2º do art. 217 do Regimento Interno do Tribunal) , sem prejuízo das demais medidas legais;
		9.3. dar ciência desta deliberação aos recorrentes.

Embargos de declaração interposto por José Lima Santana,Silvani Alves Pereira em desfavor do Acórdão 8.697/2019-2ª Câmara

Segunda Câmara

Governo do Estado de Sergipe.

3. Interessados/Responsáveis/Recorrentes:
3.1. Responsáveis: Deisi Noeli Weber Kusztra (XXX.116.849-XX); Ivonne Tagliari Opitz (XXX.978.940-XX); José Lima Santana (XXX.452.885-XX); Silvani Alves Pereira (XXX.820.821-XX); União Nacional das Associações de Proteção a Maternidade, Infância e Família e Entidades Sociais Afi (00.481.752/0001-11).
3.2. Recorrentes: José Lima Santana (XXX.452.885-XX); Silvani Alves Pereira (XXX.820.821-XX).

13.1. Ministros presentes: Augusto Nardes (na Presidência), Aroldo Cedraz (Relator) e Raimundo Carreiro.
13.2. Ministro-Substituto convocado: André Luís de Carvalho.

ACORDAO-COMPLETO-2452486

Acórdão 402/2021 - Plenário

ACORDAO-COMPLETO-2413736

Acórdão 1425/2020 - Plenário

União Nacional das Associações de Proteção à Maternidade, Infância e Família e Entidades Sociais Afins - Unapmif; Deisi Noeli Weber Kusztra; Ivone Tagliari Opitz

AROLDO CEDRAZ

Ministro Aroldo Cedraz.

Trata-se de Embargos de Declaração opostos por José Lima Santana e Silvani Alves Pereira em desfavor do Acórdão 8697/2019-TCU-Segunda Câmara, por meio do qual se negou provimento a recursos de reconsideração interpostos contra o Acórdão 9911/2016-TCU-Segunda Câmara, tendo sido mantida a multa do art. 58, incisos II e III, da Lei 8.443/1992, aplicada aos recorrentes. 
2.	Em síntese, os embargantes, ao apresentarem os mesmos argumentos (peças 146 e 148) , alegam ter sido omisso o julgado, quando não apreciou os seus pleitos para que fossem excluídas as multas desproporcionais que lhes foram impostas ou ao menos reduzidos os seus valores. 
3.	Solicitam ainda que "se fixe o 'dies a quo' da contagem de correção da multa como sendo a data do julgamento destes embargos de declaração; bem como que essa Corte autorize o seu parcelamento em 36 vezes, nos termos do artigo 217 do regimento Interno desta Corte."
4.	Ao fim, requerem:
" (...) que o presente recurso seja recebido, e do mesmo modo que cedeu o SENHOR à manifestação de Abraão, essa Egrégia Corte se manifeste acerca da irresignação do embargante em relação à multa que lhe foi imposta, seja para excluí-la seja para minorá-la, manifestando-se expressamente sobre a razoabilidade e a proporcionalidade do seu montante, bem como o 'grau de reprovabilidade' da conduta do Gestor (matérias desde já invocadas para fins de eventual questionamento perante o STF) , tendo em vista a compreensão da defesa da desproporção entre o valor aplicado e a conduta praticada, considerando, também, a nova informação relativa à absolvição do embargante pela Justiça Federal em sede de improbidade administrativa, cujo objeto de apreciação é idêntico ao analisado nesta Corte de Contas."
	É o Relatório.

8.1. Daniel Wunder Hachem (50558/OAB-PR) e outros, representando Deisi Noeli Weber Kusztra.  
8.2. Felipe Klein Gussoli (75081/OAB-PR) e outros, representando Deisi Noeli Weber Kusztra e União Nacional das Associações de Proteção a Maternidade, Infância e Família e Entidades Sociais Afi;
8.3. Jose Gomes de Britto Neto (2664/OAB-SE) e outros, representando Silvani Alves Pereira e José Lima Santana;
8.4. Mário César Vasconcelos Freire de Carvalho (2725/OAB-SE), representando Deisi Noeli Weber Kusztra, Ivonne Tagliari Opitz e União Nacional das Associações de Proteção a Maternidade, Infância e Família e Entidades Sociais Afi.

Subprocurador-Geral Lucas Rocha Furtado.

EMBARGOS DE DECLARAÇÃO. TOMADA DE CONTAS ESPECIAL. MULTA. OMISSÃO. PROPORCIONALIDADE DA MULTA. GRAU DE REPROVABILIDADE DO GESTOR. CONHECIMENTO. PROVIMENTO. OMISSÃO QUE NÃO REQUER MODIFICAÇÃO DO ACÓRDÃO RECORRIDO. CIÊNCIA.

TOMADA DE CONTAS ESPECIAL (TCE)

Secretaria de Recursos (Serur); Secretaria de Controle Externo de Tomada de Contas Especial (SecexTCE).

Cuidam os autos de Embargos de Declaração opostos por José Lima Santana e Silvani Alves Pereira em desfavor do Acórdão 8697/2019-TCU-Segunda Câmara, o qual negou provimento a recursos de reconsideração interpostos contra o Acórdão 9911/2016-TCU-Segunda Câmara, tendo sido mantida a multa aplicada aos recorrentes com fundamento no art. 58, incisos II e III, da Lei 8.443/1992.
2.	Quanto à admissibilidade, verifico que os embargos de declaração merecem ser conhecidos, eis que adimplidos os requisitos aplicáveis à espécie, em conformidade com os arts. 32, inciso II, e 34 da Lei 8.443/1992.
3.	Conforme consignado no Relatório precedente, os recorrentes alegam omissão em razão do julgado não ter se manifestado em relação ao montante da multa que lhes foi imposta. Nesse sentido, alegam que: (i) a multa foi por demais pesada, sobretudo em razão da baixa ofensividade de suas condutas, tendo sido estabelecida em valor seis a sete vezes o mínimo legal, que é de cinco por cento do valor estabelecido pela Portaria-TCU 04/2016; (ii) a multa é desproporcional, sobretudo diante da sentença que os absolveu, prolatada na Justiça Federal, em ação de improbidade administrativa relativa aos mesmos fatos, não guardando relação com o grau de reprovabilidade do gestor; e (iii) o colegiado deixou de apreciar pedido específico referente à exclusão ou minoração da multa. 
4.	De fato, percebo que o pleito dos recorrentes, registrados em suas peças recursais, não foi examinado pelo acórdão recorrido.
5.	Todavia, segundo a jurisprudência desta Corte:
"Não configura omissão apta ao provimento de embargos de declaração a ausência de indicação do critério utilizado para estipular o montante da multa, uma vez que a dosimetria da sanção é orientada por juízo discricionário de valor acerca da gravidade das irregularidades verificadas no caso concreto, tendo como limites apenas aqueles fixados legal e regimentalmente (arts. 57 e 58 da Lei 8.443/1992 e art. 268, incisos I a VIII, do Regimento Interno do TCU) ."
 (Acórdão 2037/2016-TCU-Segunda Câmara, Acórdão 8696/2017-TCU-Segunda Câmara, Acórdão 174/2018-TCU-Plenário e Acórdão 1308/2019-TCU-Segunda Câmara) 
6.	Ademais, percebo que o relator a quo tratou do tema no Voto condutor do Acórdão 9911/2016-TCU-Segunda Câmara (deliberação condenatória) , definindo os valores das multas baseado em seu juízo discricionário e dentro dos limites estabelecidos pela legislação:
"32. Entendendo que o conjunto das irregularidades listadas no item 5 deste voto, das quais foram parcialmente afastadas apenas aquelas relativas à ausência da retenção de tributos e de pagamentos antecipados, é suficiente para afirmar que a supervisão do convênio exercida pelos então secretários de saúde foi falha. 
33. Das falhas imputadas a ambos, destaco aquela que para mim se reveste de maior gravidade: a liberação de parcelas do convênio, mesmo após a unidade técnica da Secretaria de Estado da Saúde ter opinado pela irregularidade da prestação de contas da 3ª delas e não ter analisado as duas seguintes (4ª e 5ª) , nem recebido as demais: Do mês de maio ao mês de novembro/2006, mesmo diante da IRREGULARIDADE da Prestação de Contas da 3ª parcela, da ausência do exame da documentação das 4ª e 5ª parcelas e da falta de Prestação de Contas das 6ª, 7ª, 8ª, 9ª e 10ª parcelas, foram liberados R$ 6.505.820,60. 
34. Nesse cenário, acompanho proposta da Secex-SE de aplicar aos dois gestores, na proporcionalidade das irregularidades que lhe são imputadas, a multa prevista no art. 58, incisos II e III, da Lei 8.443/1992."
7.	Assim, dou provimento aos embargos para suprir a omissão apontada, a qual, no entanto, não requer modificação da decisão combatida.
8.	Quanto à solicitação de fixação do dies a quo para efeito de atualização monetária do valor da multa para a data de julgamento destes embargos, não a acolho, em razão do que dispõe o art. 269 do Regimento Interno do TCU, bem como a jurisprudência desta Corte, a exemplo dos Acórdão 3060/2012-TCU-Primeira Câmara e Acórdão 196/2013-TCU-Plenário, que entendem como cabível a atualização monetária de multa aplicada pelo TCU durante o período de apreciação de recurso com efeito suspensivo, no caso de não provimento, a incidir desde a data do acórdão condenatório até o dia do efetivo pagamento.
9.	Por fim, acolho a solicitação dos embargantes para o parcelamento, em 36 (trinta e seis) vezes, das multas que lhes foram aplicadas, com fundamento no art. 217 do Regimento Interno.
	Ante o exposto, VOTO por que seja adotada a Decisão que ora submeto a este Colegiado.
TCU, Sala das Sessões Ministro Luciano Brandão Alves de Souza, em 12 de novembro de 2019.
AROLDO CEDRAZ 
Relator